【裁判字號】    89,上更(一),414
【裁判日期】    890727
【裁判案由】    妨害自由
【裁判全文】
臺灣高等法院刑事判決                       八十九年度上更(一)字第四一四號
    上  訴  人
    即  被  告  甲○○
右上訴人因妨害自由案件，不服臺灣台北地方法院，八十八年度訴緝字第三八號，中
華民國八十八年八月四日第一審判決（起訴案號：臺灣台北地方法院檢察署八十二年
度偵字第一八五七０號）提起上訴，經判決後最高法院第一次發回，本院判決如左：
    主  文
原判決撤銷。
甲○○共同以非法方法，剝奪人之行動自由，處有期徒刑柒月。緩刑年。
    事  實
一、甲○○因與陳乙○○有債務糾紛，為使陳乙○○還款，竟與另外三名不詳姓名之
    成年男子，基於共同剝奪人之行動自由之犯意聯絡，於民國 (下同)八十二年七
    月二十九日晚間八時許，前往坐落台北市○○街一八六巷十一號陳乙○○工作之
    「九大餐廳」外，由其中一名不詳姓名之成年男子至餐廳內呼叫陳乙○○，表示
    欲與其談債務問題，陳乙○○走出餐廳外後，另二名不詳姓名之成年男子即至陳
    乙○○兩旁各以手臂強勾住陳乙○○之左右手臂，甲○○在前領路，呼叫陳乙○
    ○之男子在後，四人共同以此強暴方法將陳乙○○強押至停放在廣州街、西園路
    口之自小客車內，剝奪陳乙○○之行動自由，迄同日晚間十時許始獲釋 。
二、案經陳乙○○訴由台北市政府警察局萬華分局報請台灣台北地方法院檢察署檢察
    官偵查起訴。
    理  由
一、訊據上訴人即被告甲○○，矢口否認有前開非法剝奪他人行動自由罪行，於原審
    辯稱：伊自七十六年起在板橋市○○街五十六號旁經營停車場，每日上午七時至
    九時及下午五時至十時之上下班時間係停車場業務最繁忙之時，伊必須在停車場
    調度車輛，方可使車輛順利進出及停放。八十二年七月二十九日晚間八時許，伊
    係在其所經營之停車場調度車輛，絕無夥同他人至九大餐廳。八月一日係告訴人
    通知被告欲還款新台幣十萬元，約伊晚間八時三十分許至九大餐廳拿錢，伊依約
    前往，詎甫抵餐廳時，即被警逮捕，伊並無上開妨害自由等罪行云云。於本院亦
    辯稱：八十二年七月二十九日並未去押陳乙○○，而同年八月一日是陳乙○○約
    伊去九大餐廳準備要還錢云云。
二、經查
(一)被告右揭非法剝奪陳乙○○行動自由之事實，迭據告訴人於歷次偵查、審理中中
    指訴綦詳（偵卷第四、十六、十七頁、訴字第二六四三號卷第九頁背面至第十一
    頁，訴緝字第三八號卷第一三五頁背面、第一五六頁背面至第一五七頁；本院上
    訴卷第八十二、八十三頁）。證人劉順和於原審亦證稱：「．．．我看到有四個
    人從九大餐廳叫郭（告訴人）出來，二人左右夾住，叫郭出來的人走後面，徐走
    前面，在廣州街與西園路口上車．．．」，「我在裡面喝茶，徐（明和）叫人去
    叫郭（告訴人）出去，徐不知我在店裡面」，「我有走出去看，看到郭（告訴人
    ）被押上車，我不敢報警就離開」等語（訴緝字第三八號卷第一五五頁正反面、
    第一五六頁正面），於本院證稱：「我當時在該店（九大餐廳）喝老人茶有看見
    」「徐（明和）走在前，由二人左右架著郭（告訴人）走的，後面還有一人」「
    （郭被押走多遠﹖）約五０公尺，在西園路口上車」等情相符（本院八十八年十
    二月十七日訊問筆錄，上訴卷第九十四、九十五頁）。並經證人盧登科 (按已於
    八十三年九月二十五日死亡，見訴緝字第三八號卷第四十五頁 )於偵查中證稱：
    當日下午七時三十分至八時左右，伊在西園路欲轉三水街時，見被告有四、五人
    至郭店（即九大餐廳），後伊聽服務生說郭給人押走了，當時有二人在郭旁邊，
    二人在後面，一人拉郭之手推入轎車，徐是在前面，十時許郭女有來電告訴伊被
    押情形等語（見偵卷第十九頁背面、二十頁），核與證人劉順和所供大致相符，
    足證告訴人陳乙○○此部分所指訴，尚可採信。
(二)至發回意旨：盧登科所供如果無訛，當時押告訴人者，連同被告共有五人，此與
    告訴人及另證人劉順和所稱押告訴人者共有四人，尚有不符，且劉順和所供地點
    與告訴人所供亦不一致等情一節。經查，證人盧登科所見，止於被告甲○○至九
    大餐廳情形，所謂「四、五人」云云，按諸常情，陳述者所言，通常係指人數約
    在四至五人之間，究係四人抑五人，陳述者尚不能確定，不能因此認定必係五人
    。又盧登科所供告訴人陳乙○○被押情形，應係陳乙○○於當日十時許，以電話
    告訴伊之被押情形，其陳述人數是否連同被告共五人，並不能確定。從而盧登科
    所供被告夥人押陳乙○○之數，與證人劉順和所供，尚無明顯出入。至告訴人係
    在廣州街與西園路口被押上車，抑在三水街與西園路口被押上車，雖稍有不符，
    然此或係因觀察者對地理位置認知歧異或觀察角度不同所致，尚難因此認證人證
    言不可採信，合此敘明。至至發回意旨又指：告訴人曾指稱案發當天伊被押前，
    盧登科有打電話給伊，七時在九大餐聽門口和盧某見一次面，伊被丟到淡水河上
    來後，沒見過盧某，伊直接回家（見一審訴緝卷第一五七頁正、背面），均未陳
    稱其事後有再與盧某聯絡，告訴其被押情形，此與盧登科所為伊係案發當晚七時
    三十分至八時間至九大餐廳，途中見告訴人被押，嗣於十時許，郭女有打電話告
    訴伊被押情形之供證，似亦有所出入一節。經查，本院八十九年六月十四日訊問
    時，告訴人陳稱：「（你被救起後去哪裡？當時時間？）十點左右，去大理街。
    （有無打電話給盧登科？）有。（你有無說被推到淡水河？）我說我被人押，他
    們有四個人。˙˙˙（你從淡水河被救上來，是打電話給盧登科，有無再見過面
    ？）沒有。（當天七點左右與盧登科見過面，直到淡水河被救上來你們都未見過
    面，只是打電話給盧登科？）是。」等語以觀，告訴人陳乙○○確有打電話告訴
    盧登科關於伊被押情形，另盧登科並未供述「途中見告訴人被押」，已如前述，
    故告訴人陳乙○○供稱被押後沒見過盧某云云，即無何矛盾之處，合此敘明。
(三)又查，被告所舉之證人吳阿軟、林仲雲及陳王碧枝於原審均無法證明被告於八十
    二年七月二十九日晚間八時許係在其所經營之停車場內，況被告為警逮捕之時間
    係八十二年八月一日晚間八時三十分許，該時間係在被告自述停車場業務最繁忙
    之時段內，惟被告當時並非在停車場內，顯見停車場業務繁忙之時段，被告並非
    皆在停車場內，被告此部分辯解不足採信。再若非被告於八十二年七月二十九日
    已然非法剝奪告訴人之行動自由，引起告訴人之戒心，何至於同年八月一日被告
    前往九大餐廳時，告訴人報警將其逮獲﹖益見被告空言否認上開妨害自由之犯行
    ，無非飾詞圖卸，亦無可採，其犯行至堪認定。
三、核被告所為，係犯刑法第三百零二條第一項之非法剝奪他人行動自由罪，被告與
    前開三名不詳姓名之成年男子四人間，有犯意之聯絡及行為分擔，均為共同正犯
    。原審據以論罪科刑固非無見，惟被告於強押告訴人，前往台北市○○○路堤防
    外淡水河邊逼告訴人簽發本票未果，竟將其推入淡水河部分，並不能證明被告此
    部分犯行（理由如后），原判決一併論處，併認為非法剝奪行自動自由之部分行
    為而不另論罪，尚有未洽，被告上訴意旨砌詞否認此部分犯罪並指摘原判決不當
    ，固無足取，但原判決於此確有可議之處，仍應將之撤銷改判。爰審酌被告因告
    訴人欠款遲遲不還，催款心切，失慎致罹刑章，及其犯罪之手段、所生危害及犯
    罪後之態度等一切情狀，量處如主文所示之刑，以資懲儆。末查被告未曾受有期
    徒刑以上刑之宣告，有台灣高等院檢察署刑案紀錄簡覆表乙紙附卷可稽，因一時
    失慮，偶罹刑典，經此刑之宣告後，應知警惕而無再犯之虞，本院因認暫不執行
    其刑為當，予以宣告緩刑三年，以勵自新。
四、至公訴意旨另以：被告於強將告訴人載往台北市○○○路堤防外淡水河邊，逼使
    告訴人簽發本票未果，竟將其推入淡水河後經河邊老人協助上岸，因認被告此部
    分亦有涉犯妨害自由罪嫌等語。經訊之被告堅不承有將告訴人載往淡水河邊，而
    告訴人於原審固指訴被告將其推入河中，適值退潮才被老人救起云云（訴字第二
    六四三號卷第十一頁），惟經本院向經濟部水利處水資源局查得當時潮汐，應屬
    漲潮之水位，有該局八十八年十一月五日八八水利北計字第一０００六二０四號
    函附本院卷可稽（上訴卷第六十二、六十三頁），顯然告訴人所陳尚有不實，而
    證人劉順和亦未證實告訴人係被載往淡水河邊，自不能以告訴人之指訴為唯一論
    據。按刑法第三百零二條之妨害自由罪，原包括私禁及以其他非法方法剝奪人之
    行動自由而言，所謂非法方法，自包括強暴、脅迫等情事在內。本件告訴人指八
    十二年七月二十九日晚間八時許，被告等人強押告訴人進入自小客車載往淡水河
    邊令其簽發本票未果，並將其推入淡水河，苟為真實則均在非法剝奪告訴人行動
    自由罪之同一意念中，為非法剝奪行動自由行為之部分行為，是此部分既不能證
    明被告犯罪，即不另為無罪之諭知。
五、至衍生本件之債務糾紛，乃肇因被告經營地下錢莊，收取高利所致，業據告訴人
    陳乙○○及證人劉順和於歷次偵審中指陳歷歷，此部分被告有無涉嫌重利罪責，
    宜由檢察官另行偵辦。
據上論斷，應依刑事訴訟法第三百六十九條第一項前段、第三百六十四條、第三百零
一條第一項、第二百九十九條第一項前段，刑法第二十八條、第三百零二條第一項、
第七十四條第一款，罰金罰鍰提高標準條例第一條，判決如主文。
本案經檢察官吳國南到庭執行職務。
中      華      民      國    八十九    年      七      月    二十七    日
                                   臺灣高等法院刑事第九庭
                                       審判長法  官  李  文  成
        法  官  周  盈  文
                                             法  官  官  有  明
右正本證明與原本無異。
如不服本判決應於收受送達後十日內向本院提出上訴書狀，其未敘述上訴之理由者並
得於提起上訴後十日內向本院補提理由書（均須按他造當事人之人數附繕本）。
                                              書記官  顧  哲  瑜
中      華      民      國    八十九    年      七      月    二十九    日
附錄：本案論罪科刑法條全文
刑法第三百零二條：
私行拘禁或以其他非法方法，剝奪人之行動自由者，處五年以下有期徒刑、拘役或三
百元以下罰金。
因而致人於死者，處無期徒刑或七年以上有期徒刑，致重傷者，處三年以上十年以下
有期徒刑。
第一項之未遂犯罰之。


司法院資訊處製作；財團法人民間司法改革基金會備份。
